【裁判字號】    97,上易,244
【裁判日期】    980310
【裁判案由】    拆屋還地
【裁判全文】
臺灣高等法院臺南分院民事判決  97年度上易字第244號
上  訴  人  丁○○
訴訟代理人  吳紹雄  律師
被 上 訴人  乙○○
            丙○○
兼  上二人
訴訟代理人  甲○○
上列當事人間請求拆屋還地事件，上訴人對於中華民國97年9月3
0日臺灣嘉義地方法院第一審判決（97年度訴字第338號）提起上
訴，本院於98年2月24日言詞辯論終結，判決如下：
    主  文
上訴駁回。
第二審訴訟費用由上訴人負擔。
    事  實  及  理  由
一、上訴人起訴主張：
  (一)起訴時主張：坐落嘉義市○○段722地號土地（下稱系爭土
    地）及地上建物即嘉義市○○段385建號及1728棟次房屋為
    上訴人於民國（下同）96年間經拍賣取得所有權，被上訴人
    在系爭土地上則建有鋼骨造鐵皮平房乙棟（下稱系爭建物）
    ，面積25平方公尺，上訴人自得依民法第767條所有權人之
    物上請求權法律關係，求為判命被上訴人應將坐落嘉義市○
    ○段722地號土地上，如原判決附圖（下稱如附圖）所示Ａ
    部分面積25平方公尺之建物拆除，將土地交還上訴人之判決
    。
  (二)本院補稱：
  1.所謂推定，並無擬制效力，自得由法律上利害關係人提出反
    證以推翻之（最高法院51年台上字第1732號判例參照）。上
    訴人堅決否認兩造間就系爭土地有民法第425條之1所推定之
    租賃關係。被上訴人於原審從未否認其占有系爭土地無租賃
    關係，僅抗辯稱希望上訴人補償其地上物之損失，足證被上
    訴人就系爭土地並無租賃關係存在。況系爭土地自臺灣嘉義
    地方法院（下稱嘉義地院）點交予上訴人後，被上訴人從未
    給付租金，更未表示欲給付租金或詢問租金數額，足見兩造
    間就系爭土地並無租賃關係存在，被上訴人乃無權占有系爭
    土地，應將系爭建物拆除，將系爭建物占用之土地交還予上
    訴人。
  (三)並聲明：
    1.原判決廢棄。
    2.被上訴人應將坐落嘉義市○○段722地號土地上，如嘉義
      市地政事務所土地複丈成果圖所示Ａ部分面積25平方公尺
      土地上鋼骨鐵皮平房乙棟拆除，並將土地交還上訴人。
    3.第一、二審訴訟費用由被上訴人負擔。
二、被上訴人則以：
   (一)原審抗辯：系爭建物為被上訴人三人所有，且系爭建物占
     用上訴人因拍賣所取得之系爭土地並不爭執，惟希望上訴
     人補償其地上物損失等語。
   (二)本院補稱：
   1.伊蓋的鐵皮屋尚可使用，一部分係占用伊向國有財產局承
     租之土地，一部分則占用722地號土地，該722地號土地雖
     由上訴人拍定，但系爭建物並未在拍賣範圍之內。
   (三)並聲明：
     1.上訴駁回。
     2.第二審訴訟費用由上訴人負擔。
三、查系爭土地原為被上訴人三人所共有，應有部分各3分之1，
    於96年11月8日由上訴人拍定取得，現為上訴人所有，系爭
    建物則為被上訴人三人所有，並占用系爭土地如附圖所示Ａ
    部分面積25平方公尺之事實，有土地登記謄本、建物登記謄
    本、嘉義市地政事務97年7月31日土地複丈成果圖附卷足參
    （見原審卷第8－9、45頁），並經原審依職權調閱嘉義地院
    96年度執字第12024號強制執行事件全卷，並至現場勘驗查
    明屬實（見原審卷第40頁），復為兩造所不爭執，自屬真實
    。
四、本院判斷：
  (一)按土地及其土地上之房屋同屬一人所有，而僅將土地或僅將
    房屋所有權讓與他人，或將土地及房屋同時或先後讓與相異
    之人時，土地受讓人或房屋受讓人與讓與人間或房屋受讓人
    與土地受讓人間，推定在房屋得使用期限內，有租賃關係。
    民法第425條之1第1項前段定有明文。其立法理由謂：「僅
    將土地或僅將房屋所有權讓與他人，或將土地及房屋同時或
    先後讓與相異之人時，實務上見解，除有特別約定外，應推
    斷土地受讓人默許房屋受讓人繼續使用土地，但應支付相當
    代價，故其法律關係之性質，當屬租賃。」足見出讓人將土
    地及房屋單獨出讓或出讓與相異之人時，該房屋所有權人即
    得於房屋可使用期限內，繼續「合法使用」該房屋所坐落之
    土地。縱房屋所有權人須支付相當之對價，非可當然「無償
    使用」該土地，然除別有約定外，仍不影響其對於房屋坐落
    土地之「有權使用」（最高法院93年度台上字第1792號裁判
    要旨參照）。
  (二)經查，本件系爭土地及建物原均為被上訴人三人所共有，嗣
    系爭土地因遭強制執行拍賣，由上訴人拍定取得所有權，而
    系爭鋼骨結構建物仍為被上訴人所共有，並未在法院強制執
    行拍賣之範圍內，為上訴人所自承（見本院卷第28、42頁）
    目前供作神壇使用中，依上述民法第425條之1規定，土地受
    讓人即上訴人與讓與人即被上訴人間，在系爭建物得使用期
    限內，推定有租賃關係，而得合法使用系爭建物所坐落之土
    地。至於上訴人有無給付租金，要屬上訴人得依租賃之法律
    關係，請求被上訴人給付租金之範圍，揆諸前開說明，並不
    影響被上訴人對於系爭建物坐落土地之有權使用。上訴人徒
    以：被上訴人於原審從未否認其占有系爭土地無租賃關係，
    足證被上訴人就系爭土地並無租賃關係存在。且系爭土地自
    點交予上訴人後，被上訴人從未給付租金，更未表示欲給付
    租金或詢問租金數額，足見兩造間就系爭土地並無租賃關係
    存在，據此主張被上訴人為無權占有，自非可採。
五、綜上所述，被上訴人所有之系爭建物占用上訴人所有之系爭
    土地，係有租賃關係存在，並非無權占有。則上訴人依民法
    第767條所有權人之物上請求權法律關係，請求被上訴人應
    將嘉義市○○段722地號土地上，如附圖所示Ａ部分面積25
    平方公尺之建物拆除，將建物占用之土地交還上訴人，即無
    理由，應予駁回。原審本於同上見解，為上訴人敗訴之判決
    ，並駁回其假執行之聲請，經核並無違誤。上訴意旨指摘原
    判決不當，求予廢棄改判，為無理由，應予駁回。
六、本件事證已臻明確，兩造其餘攻擊防禦方法及證據資料，核
    與本件判決結果不生影響，爰不一一論述，併此敘明。
七、據上論結，本件上訴為無理由，依民事訴訟法第449條第1項
    、第78條，判決如主文。
中    華    民    國    98    年    3     月    10    日
                  民事第四庭    審判長法  官  王惠一
                                      法  官  林永茂
                                      法  官  王浦傑
上為正本係照原本作成。
不得上訴。
中    華    民    國    98    年    3     月    10    日
                                      書記官  謝淑玉


司法院資訊處製作；財團法人民間司法改革基金會備份。
